臺灣高等法院臺南分院民事判決
                                  108年度上國更一字第2號
上  訴  人  高安平  
訴訟代理人  顏宏斌律師
被 上訴 人  臺南市政府
法定代理人  黃偉哲  
訴訟代理人  林汎柏  
            蕭雅馨  
            徐紫芸  
            翁順衍  
被 上訴 人  台灣自來水股份有限公司
法定代理人  胡南澤  
訴訟代理人  洪銘憲律師
            陳岱瑋  
上列當事人間請求國家賠償事件，上訴人對於中華民國106年12
月26日臺灣臺南地方法院106年度國字第21號第一審判決提起上
訴，經最高法院發回更審，本院於110年3月10日言詞辯論終結，
判決如下：
    主  文
原判決關於駁回上訴人後開第二項之訴，暨該命訴訟費用負擔部
分均廢棄。
廢棄部分，被上訴人台灣自來水股份有限公司應給付上訴人新臺
幣二十四萬四千四百四十五元，及自民國106年7月5日起至清償
日止，按年息百分之五計算之利息。
其餘上訴駁回。
廢棄部分第一、二審及發回前第三審訴訟費用，由被上訴人台灣
自來水股份有限公司負擔；上訴駁回部分，第二審及發回前第三
審訴訟費用，由上訴人負擔。
    事實及理由
一、被上訴人台灣自來水股份有限公司（下稱自來水公司）之法
    定代理人，先由郭俊銘變更為魏明谷，再由魏明谷變更為胡
    南澤，茲據其2人先後具狀聲明承受訴訟，核無不合，應予
    准許。
二、上訴人主張：上訴人於105年2月26日晚上7時40分許，騎乘
    車牌號碼000-000號普通重型機車，沿臺南市北區公園路駛
    至○○路，於○○路一段14號前（下稱系爭事故地點）時，因行
    經路面冒水之坑洞致摔車倒地（下稱系爭事故），受有右側
    近端肱骨骨折等傷害（下稱系爭傷害），雖至衛生福利部臺
    南醫院（下稱臺南醫院）急救手術治療，仍受有右肩關節攣
    縮以及右眼視網膜破裂等傷害，需長期復健治療或終身復健
    。被上訴人臺南市政府為道路管理設置機關，未盡維護路面
    與設置防護裝置等足以防止危險發生之必要具體措施，顯未
    盡養護責任，以預防交通事故發生，公共設施之管理有欠缺
    。而被上訴人自來水公司為經營自來水事業之人，其工作物
    有損害他人之危險，對於其應維護之水管工作物，過失不查
    水管之漏水，造成坑洞，且違反自來水法工程設施安全標準
    等保護他人安全之法律，造成伊傷害之結果。爰依國家賠償
    法第3條第1項、第5條、民法第193條第1項、第195條第1項
    規定，向被上訴人臺南市政府，依民法第184條第1項前段、
    第2項、第191條、第191條之3、第193條第1項、第195條第1
    項規定，向被上訴人自來水公司，並基於不真正連帶債務關
    係，請求給付醫療費新臺幣（下同）11萬8768元、減少勞動
    能力損害165萬元、精神慰撫金175萬元，合計351萬8768元
    等語。
三、被上訴人臺南市政府則以：依地方制度法規定，本件應以臺
    南市政府工務局為被告提起訴訟；臺南市政府工務局，並未
    接到民眾通報發生車禍之路段有瑕疵，且案發當日並未下雨
    ，上訴人之受傷不可歸責伊，上訴人勞動能力僅減少16%，
    其請求之勞動能力損失、慰撫金均太高等語。
　　被上訴人自來水公司則以：上訴人騎機車跌倒與系爭事故地
    點之坑洞不具有因果關係，上訴人於系爭事故後20多天始報
    案，且未證明其受傷與系爭事故地點坑洞之關係；證人林秀
    珍未見到跌倒之人的臉，無法證明上訴人在系爭事故地點跌
    倒受傷；系爭事故地點坑洞所在處下方，沒有自來水管經過
    ，自來水管在靠近住家房屋之水溝旁邊，距離該坑洞約3.6
    公尺，如自來水管有小破裂，水係往下流，不會導致系爭事
    故地點有坑洞；如果是大水管破洞，附近路基會被掏空，不
    可能於3.6公尺外有坑洞之形成；系爭事故地點坑洞之水雖
    採樣結果含有自來水成分，可能係家用排出之水，伊未於系
    爭事故地點開挖，上訴人之傷害與其無關；上訴人平日有喝
    酒習慣不能排除當日酒後騎乘機車自行撞到交通錐致生系爭
    事故，應自行負責，上訴人就本件事故亦與有過失等語，資
    為抗辯。
四、原審判決駁回上訴人之訴及假執行聲請，上訴人不服提起上
    訴。上訴聲明：㈠原判決廢棄。㈡被上訴人臺南市政府應給付
    上訴人351萬8768元，及自106年7月5日起至清償日止，按週
    年利率5%計算之利息。㈢被上訴人自來水公司應給付上訴人3
    51萬8768元，及自106年7月5日起至清償日止，按週年利率5
    %計算之利息。㈣前二項任一被上訴人履行給付，他被上訴人
    於其給付範圍內免給付義務。㈤願供擔保，請准宣告假執行
    。　　
　　被上訴人均答辯聲明：㈠上訴駁回。㈡如受不利判決，願供擔
    保請准宣告免為假執行。
五、兩造不爭執事項：
  ㈠上訴人曾於105年4月19日，向臺南市政府工務局請求國家賠
    償，經臺南市政府工務局於同年月28日函復「經查臺南市警
    察局第五分局交通分隊檢送之高安平君道路交通事故調查資
    料卷宗－道路交通事故現場圖與交通事故照片黏貼紀錄表照
    片顯示水漬位置及日前開挖查察持續冒水中之水質結果，該
    處冒水確為自來水，爰將全案移交貴單位（自來水公司第六
    區管理處〔下稱水公司六區管理處〕）本權責處理後續」等語
    。嗣於105年6月27日上訴人向水公司六區管理處提出損害賠
    償請求書，經水公司六區管理處函覆查無管線漏水點。
  ㈡依「105年臺南氣象站逐日雨量資料」記載，105年2月25、26
    日，雨量紀錄為零。
  ㈢上訴人於105年3月2日支出醫療費為8萬8952元，另於105年3
    月15日支出400元。
  ㈣水公司六區管理處臺南給水廠(下稱臺南給水廠)之內部簽呈
    ，曾經記載系爭事故地點，於6月3日再次開挖，檢水確認為
    自來水，本案係屬本公司所造成，將儘速聯絡高君辦理後續
    事宜。
  ㈤如認上訴人得請求國家賠償，其勞動能力減損，以月薪2萬10
    00元，請求期間5年6個月計算。
六、兩造爭執事項：
  ㈠被上訴人臺南市政府、自來水公司就系爭路段之公有公共設
    施（道路）或工作物（地下水管）之管理是否有欠缺，致上
    訴人身體受系爭傷害？
  ㈡上訴人對被上訴人臺南市政府依國家賠償法第3條第1項、第5
    條及民法第193條第1項、第195條第1項；對被上訴人自來水
    公司依民法第184條第1項、第2項、第191條、第191條之3、
    第193條第1項、第195條第1項規定，請求給付351萬8768元
    及法定遲延利息，是否有理由？
七、得心證之理由：
  ㈠上訴人主張其於105年2月26日下午7時40分許，騎乘普通重型
    機車經過系爭事故地點時，因路面冒水形成坑洞致摔車倒地
    ，受有系爭傷害一節，為被上訴人否認，並以前開情詞置辯
    。按當事人主張有利於己之事實者，就其事實有舉證之責任
    ，民事訴訟法第277條前段定有明文。上訴人主張權利者，
    應先由上訴人負舉證之責，若上訴人先不能舉證，以證實自
    己主張之事實為真實，則被上訴人就其抗辯事實即令不能舉
    證，或其所舉證據尚有疵累，亦應駁回上訴人之請求。本件
    上訴人既主張被上訴人依國家賠償法第3條第1項或民法第18
    4條第1項、第2項、第191條之規定，應對其受系爭傷害所致
    損害，負不真正連帶之賠償責任，乃主張權利存在之人，依
    上說明，自應就其權利之存在先負舉證責任。查：
    ⒈上訴人提出現場照片、道路交通事故現場圖、臺南市政   
     府警察局道路交通事故初步分析研判表、臺南醫院醫療   
     費用收據、診斷證明書、成大崑山骨外科診所及高雄榮   
     民總醫院臺南分院診斷證明書為證(原審卷第29-69頁)。  
      依臺南醫院之診斷證明書(原審卷第59頁），堪以認定上 
       訴人確曾於105年2月26日，因右側近端肱骨骨折求診該 
       院並住院手術等事實。惟因上訴人於受傷後係先自行就 
       醫住院治療並於出院18天後之3月20日，始向臺南市政府
        警察局第五分局報案，此有該分局之道路交通事故事後
        報案登記表可按（同上卷第133頁）。因而被上訴人強
     烈   質疑上訴人是否確係於系爭事故地點之坑洞人車倒地
     致   受有系爭傷害，核屬一般合理之質疑。本院就此爭點
     ，   論斷如下：
　  ⒉就本院詢問上訴人系爭事故地點，是否係其上下班或平   
     日經常行走的路徑？上訴人陳稱「…當天是去買水果，   
     晚上其都要去大興街那邊去做事情，那天是專程去買水   
     果，平常不會走那條路，都在那邊買水果，我家在北門   
     路二段，大光國小對面，事故地點在○○路一段，我從   大
     光國小往長榮路延平市場、小北百貨行走，走到延平   市
     場，從延平市場右轉到○○路」「公園路延平市場確   實有
     一家果子狸（水果行），但我不要去那邊買。我是   從長
     榮路一直走，直到公園路，到公園路的7-11超商左   轉，
     那邊晚上沒有路燈」等語（本院更一卷二第87-88   頁）
     。就上訴人上開陳述，被上訴人自來水公司之訴訟   代理
     人亦肯認，陳稱「上訴人應該是從長榮路到公園路   右轉
     再直走到T字型」等語（同上卷第88頁）。按一般人   購
     買日常用品常有固定在某一店家之習性，上訴人主張   其
     一向到○○路之水果行買水果，而不是到延平市場之   大水
     果行買水果，亦屬合理。則上訴人主張其當天晚上   因要
     買水果而騎乘機車行經系爭事故地點，尚屬符合事   實且
     合理可信。
　  ⒊證人林秀珍證稱「我在○○路一段31之33號開店，那條路15
      米，車禍地點就在我店對面，路燈在33號」「那天下午1
      、2點就開始冒水，坑洞就愈來愈大，3、4點的時候，我
      有打電話報警，警察有放置三角錐，有看到水源源不斷流
      出，當天沒有下雨」「那天下午我看到有人跌倒，我好像
      打2通電話去報警，因為我在對面有看到，所以我先打，
      後來有放置三角錐，可是那天比較晚了，可能是我有再打
      電話去，所以有用安全的燈疊起來，就沒有再發生（事情
      ）」「我不知道三角錐及警示措施是何人放置，最前面好
      像是警察（放的）」「當天有看到與上訴人相仿的男子跌
      倒，約6點半左右，天色已經暗，是吃飯時間…」「跌倒後
      ，我再打電話報警，差不多7點左右」「那時候有2、3個
      比較年輕的人跌倒，可是他們沒有事，可能後來天比較暗
      ，而跌倒的人又比較有年紀，我有看到2個人扶他起來，
      我就去報案，等我忙完了就沒有看到人了」「最前面的時
      候，有看到警察放置三角錐。我剛打電話時警察沒有來，
      他們不知道是什麼時候去的，我忙完後有看到員警及已經
      圍起來」「沒有與上訴人談話，我不認識他，沒有交給他
      名片，她太太有去問警察，知道報案人是我」等語（本院
      上國字第2號卷，第164-172頁）。查證人與上訴人並不認
      識，被上訴人是國家機關或法人，證人當無干冒偽證之風
      險故意為偏袒一方之理，是其上開證言當屬公正可信。依
      證人之上開證言，當天吃飯時間約七點左右，看到與上訴
      人相仿之男子跌倒，看到有2個人扶起來，之前有2、3個
      比較年輕的人跌倒沒事，證人雖未看到騎士的臉，但陳稱
      胖胖的身形跟上訴人差不多，以證人開店之處所距系爭事
      故地點不到10米（路寬15米之一半），其旁又有路燈照明
      ，則證人所述其見到像上訴人身形的人在系爭事故地點跌
      倒一節，亦屬合理。而先前跌倒者因時間較前，當時天候
      晴、光線尚佳、加上年紀較輕，反應較佳，受傷不大，因
      而自行離去，上訴人則因已60歲（45年9月出生，原審卷
      第149頁身分證影本），反應不如年輕人，因而受有系爭
      傷害，亦屬合理可信。
　  ⒋依原審卷附之臺南市政府警察局道路交通事故照片（於事
      故次日即105年2月27日上午8時及同年3月20日晚上拍攝）
      ，系爭事故地點於系爭事故發生時，確有一個坑洞，坑洞
      內有積水（原審卷第161-165頁，照片編號8-12），又依
      臺南市○○○○○○○○○○○○○○○○路00號前，蕭竑晙於本件事故發
      生日即2月26日晚上8時50分之報案資料，所附當日拍攝之
      現場照片顯示，系爭事故地點確實有坑洞，洞內有水，其
      旁有放置三角錐（本院更一卷二，第123-129頁，相片編
      號11-18）。而依本院向臺南市政府警察局勤務指揮中心
      調取之受理110報案紀錄表顯示，當日於系爭事故地點因
      車禍報案者除蕭竑晙外，尚有陳佳聖，此有紀錄單附卷可
      按（本院更一卷二第53-67頁），依該報案紀錄單所示報
      案時間，與上訴人主張之時間，尚有不同，再參酌證人林
      秀珍所證述更早前（指上訴人跌倒之前），有2、3位年輕
      人於該處跌倒自行離去之事實觀之，當日確有甚多人騎車
      經過系爭地點因系爭坑洞而跌倒之情形，部分人因無大礙
      而未報案，自不能因上訴人未立即報案而否認上開坑洞造
      成多位騎士跌倒之事實。依勤務中心之報案資料固無證人
      林秀珍之報案記載，與其於本院證述其二次報案似有不合
      ，此應係證人因恰巧於其店門前發現系爭地點有坑洞，且
      流水致騎士跌倒而熱心地向警方以電話報告，以便警察前
      來處理而已，因無具體受害人正式報案致警方未留有具體
      紀錄所致，被上訴人自來水公司執此質疑證人林秀珍證言
      之可信性，尚非可採。
　  ⒌綜合上訴人之陳述、證人林秀珍之證言、事故地點於事   
     發時間之照片及當日之警局報案資料觀之，上訴人主張   
     其於105年2月26日下午7時50分許，騎乘機車經過事故地  
      點，發生系爭事故致受有系爭傷害一節，應屬可採。
  ㈡因被上訴人自來水公司否認系爭事故地點於上開時間，其自
　　來水管有破裂漏水之情形，上訴人則主張系爭坑洞係因自來
　　水漏水造成，則本件應再論究者，乃系爭事故地點之坑洞是
　　否係被上訴人之自來水管破裂造成漏水所生？查：
　  ⒈證人林秀珍證述「那天下午1、2點就開始冒水，坑洞就愈
      來愈大，3、4點的時候，我有打電話報警，警察有放置三
      角錐，有看到水源源不斷流出，當天沒有下雨」等語。依
      不爭執事項㈡所示，臺南氣象站之雨量資料記載，105年2
      月25、26日均為零。在二天內均無下雨之情形下，證人所
      述看到水源源不斷流出，依日常生活經驗，一般人均可據
      以推認係自來水管破裂流出。
　　⒉警員李玟政（臺南市政府警察局第五分局交通分隊）於109
      年1月6日提出一份書面報告，略謂「其於105年2月26日20
      時50分，處理本市○區○○路0段00號前，蕭竑晙所報A2交通
      事故自摔案件，據當事人蕭竑晙在場稱述，事發前駕駛00
      0-000號重機車沿○○路0段右彎車道西向東直行至事發地點
      時，對向車道有車輛壓到道路上之交通錐後，一支交通錐
      突然彈到其正前方，為了閃避交通錐因而摔車…。職經現
      場勘查，事發地點之對向車道因地下自來水管破裂有水源
      持續流出，有擺設兩支交通錐於道路中警示，於何時所擺
      放不詳，…」等語（本院更審卷二第163、169頁）。李警
      員乃有相當知識之人，其因公務親到現場處理交通事故，
      判斷該坑洞之水持續流出，應係自來水管破裂所致，核與
      一般生活經驗相符。
　  ⒊證人袁方龍（自來水公司員工）於本院證稱：「工務局開
      挖是在6月份挖，工務局開挖時有叫我們去會勘，工務局
      有去修過馬路，之後他們隔天要鋪柏油時，發現上面有水
      ，不敢鋪柏油，叫我們把水移到水溝旁邊，後來回來跟股
      長說這件事情，股長叫我把水溝的水挖開測試看是否為自
      來水。」「我們用鐵槌去挖的，有敲一個洞。是取水溝旁
      的水，並非水溝內的水」「我檢回來之後因反紅現象，我
      回來寫了這張（即原審卷75頁之簽呈）跟股長說有自來水
      反應」「是在水溝旁邊挖個洞，檢水做測試」「我們用鐵
      槌去挖的，有敲一個洞。是取水溝旁的水，並非水溝內的
      水」等語（本院更審卷一第122-127頁）。依證人所述，
      其於105年6月間曾到系爭事故地點檢水（已先引到水溝旁
      ），並非在水溝內取水，檢得該坑洞內之水有反紅現象，
      其判斷係自來水，並因而提出簽呈確認。則被上訴人自來
      水公司抗辯水溝內之水有可能係家庭用水排入，家庭用水
      是自來水當然會有反紅反應，自非可採。
　  ⒋證人陳柏維（被上訴人自來水公司之廠長，事件發生時為
      股長）於本院證稱「（為何簽呈記載『本案係屬本公司造
      成，將盡速聯絡高君，辦理後續事宜？』因當初他（即袁
      方龍）來做相關回報之後，水被驗出有粉紅色的反應，表
      示有自來水的成份，既然這自來水是本公司所造成的，故
      要去查清楚才能處理後續，因水的衍生可能有很多原因（
      地面水流進去、地下的箱管破洞等），故記載要聯絡高君
      查明後續，若是我們的責任，例如是管線破損，該走國家
      賠償就走國家賠償」「（為何簽呈會載『本案屬本公司所
      造成』答：因水檢驗呈現反紅現象，故判斷為自來水」等
      語（本院更審卷一第128-132頁）。證人乃自來水公司之
      股長，對自來水相關事項自有相當之專業知識及經驗，其
      既係在員工袁方龍依其指示到事故地點檢水測驗後呈現反
      紅現象，據以判斷該坑洞之水係自來水，而提出如不爭執
      事項㈣之內部簽呈，應屬相當專業可信之判斷，其判斷坑
      洞之水係自來水漏水一節，應屬可採信。
　  ⒌依臺南市政府工務局105年4月28日對被上訴人自來水公司
      之函文說明二記載：「經查臺南市警察局第五分局交通分
      隊檢送之高安平君道路交通事故調查資料卷宗-道路交通
      事故現場圖與交通事故照片黏貼紀錄表照片顯示，水漬位
      置及日前開挖查察持續冒水中之水質結果，該處冒水確為
      自來水，爰將全案移交貴單位本權責處理後續。」等語（
      原審卷第73頁、不爭執事項㈠）。依本件函文觀之，臺南
      市政府工務局為處理上訴人對其之國家賠償請求，曾於10
      5年4月28日之前數日，會同自來水公司對系爭事故地點開
      挖查察持續冒水之水質，經查察後確認係自來水，始將全
      案移送被上訴人自來水公司，臺南市工務局之上開函文，
      係會同自來水公司開挖查察後判定該持續冒出之水為自來
      水，該判定應屬堪以採信。
    ⒍綜上所述，上訴人主張系爭事故地點之坑洞係因自來水公
      司之自來水管破裂流出之自來水，再經車輛輾壓造成一節
      ，堪以認定。
 ㈢被上訴人自來水公司就其工作物（地下自來水管）之管理是否
   有欠缺，致上訴人身體受系爭傷害？ 
   ⒈系爭事故地點之坑洞，既經認定係自來水公司之地下水管漏
     水造成，即應再探究上訴人依民法第191條之規定，請求被
     上訴人自來水公司賠償是否有理由？
   ⒉民法第191條本文規定：「土地上之建物或其工作物所致他
     人權利之損害，由工作物之所有人負賠償責任。」，本條
     所謂之土地上包括地上及地下，所謂工作物，包括自來水
     設備，是本件自來水管設備，自係本條之工作物。又本條
     文於88年間曾加以修正，修正之立法理由明載「土地上之
     建物或其工作物使他人權利受損害時，應推定所有人就設
     置或管理有欠缺，被害人無須負舉證責任，方能獲得週密
     之保護」。是本條規定乃學理上所謂推定過失責任。又本
     條之所謂推定，包括三層面，即㈠推定工作物所有人之過失
     。㈡推定工作物設置或保管上有欠缺（工作物有瑕疵）。㈢
     推定被害人權利受侵害係因工作物瑕疵所引起。換言之，
     本條立法有過失、工作物瑕疵、相當因果關係之推定存在
     （最高法院96年度台上字第489號、105年度台上字第170號
     判決意旨參照）。如前所述（㈠㈡），上訴人之受系爭傷害
     已經認定係因自來水管破裂漏水形成路面坑洞所造成，被
     上訴人既係系爭工作物之所有人，依本條項之規定，自應
     負賠償責任。又本條項但書固規定，「但其對於設置或保
     管並無欠缺，或損害非因設置或保管有欠缺，或對於損害
     之發生已盡相當之注意者，不在此限」。但本件被上訴人
     自來水公司並未針對本條項之免責事由負舉證之責任，自
     始僅抗辯於系爭事故地點查無其自來水管線，於該地點亦
     查無漏水點，漏水點係台電管溝等語（原審卷第239頁、不
     爭執事項㈠後段）。查台電管溝應係相關電線電纜之埋設，
     當無可能有自來水在其管溝中，若該管溝湧出自來水，顯
     係該處附近之自來水管漏出滲入者。而依相關新聞或傳媒
     之報導，乃致被上訴人自來水公司自身之網站資料，自來
     水公司一年漏掉4．4億噸自來水，去年漏掉5座石門水庫之
     水，臺南市漏水8．47%，去年漏水率仍達20%，預計2022年
     前將漏水率降到15%等（聯合新聞、今周刊、華視新聞、自
     來水公司之全球資訊網、自由時報，外放證物），加上系
     爭道路之前段，被上訴人於2月22日以前即在進行更換管線
     工程，可見自來水管線確因年久加上地震車輛輾壓等因素
     常有破損漏水之情形。被上訴人上開抗辯系爭事故地點查
     無漏水點云云，不能據以認為其已盡免責之舉證責任。
   ⒊綜上所述，上訴人依民法第191條第1項規定，請求被上訴人
     自來水公司賠償損害，自屬有據。又上訴人另依同法第191
     條之3之規定為相同之主張，核屬重疊合併或選擇合併，本
     院不再就此部分加以論述。
 ㈣被上訴人臺南市政府就系爭路段道路之公有公共設施之管理是
   否有欠缺，應否負國家賠償責任？
   ⒈就本項爭點，被上訴人臺南市政府首先提出程序上抗辯，主
     張本件國家賠償應以其所屬工務局為被告始屬適法等語。
     上訴人於臺南市政府提出此項抗辯後，即追加臺南市政府
     工務局為被告，但經本院前審駁回其追加，上訴人不服提
     起抗告，經最高法院駁回其抗告，有二件裁定附卷可按（
     本院前審卷第523-524頁、最高法院108年度台抗字第352號
     卷第29-30頁）。
   ⒉就院轄市或地方自治法人所管理之公有公共設施所生國家賠
     償事件，究竟應以院轄市或其所屬一級主管機關為被告，
     實務上見解曾有些變化。就本件而言，因臺南市政府已依
     地方制度法第18條規定及臺南市市區道路管理自治條例第4
     條規定，將其工務局列為市區道路之修築改善養護及挖掘
     等之管理機關，此項條例係於101年12月即公告（本院前審
     卷第345頁），依國家賠償法第3條1項、第9條第2項之規定
     ，即應以臺南市工務局為被告始為正辦。內政部、法務部
     亦同此見解，有二件函文附卷可按（本院前審卷第343、35
     1頁），上訴人於聲請國家賠償時，亦係以臺南市政府工務
     局為對象(上訴人之108年7月31日書狀，本院更審卷一第45
     頁，不爭執事項㈠前段），其後亦係由工務局發函上訴人（
     副本）及自來水公司要求自來水公司處理，是上訴人亦知
     其交涉對象應為工務局，乃其於正式起訴時竟又改列臺南
     市政府為被告，依上說明，於法未合。上訴人未以正確機
     關作為請求對象為本件請求，其追加以臺南市政府工務局
     為被告又經駁回，其對臺南市政府請求國家賠償部分，於
     法無據，無從准許。則兩造就系爭路段之道路管理有無欠
     缺之實體爭執所為攻防及舉證，即不再加以論述。
 ㈤上訴人對被上訴人自來水公司依民法第191條、第193條第1項
   、第195條第1項規定，請求給付351萬8768元及法定遲延利息
   ，是否有理由？
   ⒈如上所述，被上訴人自來水公司既應對上訴人所受系爭傷害
     ，負民法第191條之工作物所有人責任。按不法侵害他人之
     身體或健康者，對於被害人因此喪失或減少勞動能力或增
     加生活上之需要時，應負損害賠償責任。又不法侵害他人
     身體、健康…者，被害人雖非財產上損害，亦得請求賠償相
     當之金額。民法第193條第1項、第195條第1項分別著有明
     文。則上訴人請求自來水公司賠償其損害，自屬有據。應
     審究者，乃其各項請求應否准許：
   ⒉醫藥費部分：
　 　兩造不爭執上訴人於因本件事故支出醫療費為8萬8952元，
     另於105年3月15日支出400元，此部分支出，其請求自屬有
     據。其餘主張，則屬無據。
   ⒊勞動能力減少損失部分：
　　 兩造同意若上訴人得請求賠償，其勞動能力減損，以月薪2
     萬1000元，請求期間5年6個月計算，此部分應再審究者，
     乃上訴人因本件事故減少之勞動能力若干。就此部分，本
     院前審依兩造合意送成大醫院鑑定，經該院函復本院稱：
     「高先生診斷為右側近端肱骨骨折併右肩關節活動度受限
     ，綜合評估結果顯示全人障害損失10%，勞動能力減損16%
     」等語（本院前審卷第320頁)。查此項鑑定係該醫院參考
     臺南醫院就診病歷、成大醫院就診病歷、鄭光傑骨外科診
     所就診病歷、成大崑山骨外科診所就診病歷及上訴人目前
     症狀理學檢查其他檢查後加以判斷，應屬公正可採。上訴
     人主張鑑定結果偏低，其已百分之百喪失勞動能力，自無
     可信。準此，此部分上訴人得主張之損害為22萬1760元（2
     萬1000元×66×0.16）。
　 ⒋精神慰撫金部分：
　　 上訴人主張其因本件事故受有系爭傷害，精神甚為痛苦，
     應屬可信。其請求被上訴人賠償慰撫金，自屬有據。爰審
     酌上訴人受高中教育，擔任管理員，有不動產多筆，被上
     訴人係國營事業機關，上訴人受傷之程度等一切情狀，認
     其請求以30萬元為適當，逾此之請求則屬過高，不能准許
     。
　 ⒌綜上，上訴人得主張之損害為61萬1112元（30萬元+22萬176
     0元+8萬9352元）。
　 ⒍末按損害之發生或擴大被害人與有過失者，法院得減輕賠償
     金額，或免除之。民法第217條第1項有明文。查：依臺南
     市○○○○○道路○○○○○○○○○○○○○○號5-14（均係於事故翌日拍攝
     ，原審卷第159-167頁）觀之，系爭坑洞係位於快車道之中
     間位置，而依道路交通事故現圖（原審卷第35頁）所繪位
     置，系爭坑洞係於快車道（3.1米寬）之中間，上訴人當天
     行進之方向尚有一條機車慢車道寬1.8米，其旁尚有路肩1.
     2米，上訴人騎乘機車行經該路段，若依規定行駛於機車道
     ，顯不致於跌入該坑洞受傷，乃上訴人竟違規行駛於快車
     道中間致肇事，其就系爭事故之發生顯有過失，堪以認定
     。雖其主張係因路肩及機車道上有汽車停放，其不得已始
     繞過停放之汽車走快車道，惟查系爭道路已有路肩及慢車
     道共三米，加上店面前所留之空間，即便有汽車臨停於系
     爭事故地點之慢車道，亦當留有相當空間可供一般機車通
     行，此觀上開照片編號8、9、10三張即明，相片中之汽車
     屬一般較大型之汽車，其停放處距系爭坑洞不遠，該車之
     左邊車輪約占用慢車道之一半多一點，但仍留有可供機車
     通行之足夠空間，若緊靠慢車道再稍加跨越緊臨之快車邊
     行駛，則行進路線甚為充裕安全，乃上訴人夜間騎車行經
     有汽車停放之道路，竟未能謹慎慢行靠邊緣通過，直闖快
     車道中間，又未注意該地點已放有交通錐致生系爭事故受
     系爭傷害，其上開辯解不能成立，不能解免其過失之成立
     ，被上訴人抗辯上訴人就本件事故與有過失一節，尚屬可
     信。本院審酌上開情節，認上訴人應負六成之過失責任，
     即減輕被上訴人之賠償責任六成，減輕後被上訴人應賠償
     上訴人24萬4445元（61萬1112元×0.4）。
八、綜上所述，上訴人依民法第191條第1項、第193條第1項、第
    195條第1項之規定，請求被上訴人臺灣自來水股份有限公司
    給付24萬4445元，及自起訴狀繕本送達之翌日即106年7月5
    日（於106年7月4日送達被上訴人，原審卷第125頁之送達證
    書）起至清償日止，按年息百分之5計算之利息部分，為有
    理由，應予准許；逾此部分之請求，為無理由，不應准許。
    從而原審就上開應准許部分，為上訴人敗訴之判決，尚有未
    洽，上訴論旨指摘原判決此部分不當，求予廢棄改判，為有
    理由，爰由本院廢棄改判如主文第二項所示。至於上訴人之
    請求不應准許部分，原審為上訴人敗訴之判決，並駁回其假
    執行之聲請，經核並無不合，上訴意旨指摘原判決此部分不
    當，求予廢棄改判，為無理由，應駁回此部分之上訴。又上
    訴人勝訴部分，因未逾150萬元，被上訴人不得上訴第三審
    ，一經本院宣示判決即告確定，自無宣告假執行之必要。
九、本件事證已臻明確，兩造其餘之攻擊或防禦方法及所用之證
    據，經本院斟酌後，認為均不足以影響本判決之結果，爰不
    逐一論列，附此敘明。
十、據上論結，本件上訴為一部有理由、一部無理由，依民事訴
    訟法第450條、第449條第1項、第79條，判決如主文。
中　　華　　民　　國　　110 　年　　3 　　月　　31　　日
                  民事第六庭    審判長法  官  吳上康

                                      法  官  王浦傑

                                      法  官  張季芬
上為正本係照原本作成。
上訴人如不服本判決，應於收受送達後20日內向本院提出上訴書
狀，其未表明上訴理由者，應於提出上訴後20日內向本院補提出
理由書狀（均須按他造當事人之人數附繕本）上訴時應提出委任
律師或具有律師資格之人之委任狀；委任有律師資格者，另應附
具律師資格證書及釋明委任人與受任人有民事訴訟法第466條之1
第1項但書或第2項（詳附註）所定關係之釋明文書影本。如委任
律師提起上訴，發回更審後為訴之變更（追加、擴張）部分應一
併繳納上訴裁判費。
被上訴人不得上訴。
中　　華　　民　　國　　110 　年　　3 　　月　　31　　日

                                      書記官  蔡双財
【附註】
民事訴訟法第466條之1：
⑴對於第二審判決上訴，上訴人應委任律師為訴訟代理人。但上
  訴人或其法定代理人具有律師資格者，不在此限。
⑵上訴人之配偶、三親等內之血親、二親等內之姻親，或上訴人
  為法人、中央或地方機關時，其所屬專任人員具有律師資格並
  經法院認為適當者，亦得為第三審訴訟代理人。
民事訴訟法第466條之2第1項：
上訴人無資力委任訴訟代理人者，得依訴訟救助之規定，聲請第
三審法院為之選任律師為其訴訟代理人。